---
title: "Çalışma 1"
---

Birinci grup ödevi çalışmamız 3 bölümden oluşmaktadır. İlk kısımda Veri Bilimi ve Endüstri Mühendisliği konulu kaynaklardan biri özetlenmiştir. Ardından mtcar veri seti incelenerek çeşitli istatistiksel bilgileri bir liste olarak döndüren fonksiyon tanımı yapılmıştır. Son olarak na_exaple veriseti içerisindeki toplam NA sayısı bulunmuştur. NA verisi 665 değeri ile değiştirilerek kaç adet 665 değeri olduğu kontrol edilmiştir.

Çözümler ve elde edilen çıktılar aşağıdaki gibidir.

## (a)

## video izlenip özeti yazılacak

## (b)

```{r}
#mtcars dataseti incelenmiştir.
dataset <- mtcars
str(dataset)
head(dataset) 
length(dataset$mpg)%%2

#custom_summary fonksiyonu oluşturulmuştur.
custom_summary <- function(input_vector) 
{
  # Ortalama hesaplanmıştır. Hesaplamayı yapabilmek için hem hazır fonksiyondan yararlanılmış hem de alogoritma tasarımı yapılmıştır.
  vector_mean <- sum(input_vector)/length(input_vector)
  vector_mean_hazir_fonksiyon <- mean(input_vector)
  
  # Medyan hesaplanmıştır. Hesaplamayı yapabilmek için hem hazır fonksiyondan yararlanılmış hem de alogoritma tasarımı yapılmıştır.
  
  if (length(input_vector)%%2==1) 
  { 
    vector_median <- sort(input_vector)[(length(input_vector)+1)/2] } 
  else 
  { 
    median_element_1_index <- length(input_vector)/2 
    median_element_2_index <- median_element_1_index+1 
    
    vector_median <- (sort(input_vector)[median_element_1_index] + sort(input_vector)[median_element_2_index])/2 } 
  
    vector_median_hazir_fonksiyon <- median(input_vector)
  
  #Standart sapma hesaplanmıştır. Hesaplamayı yapabilmek için hem hazır fonksiyondan yararlanılmış hem de alogoritma tasarımı yapılmıştır.
  
    vector_std <- 0 
    for (element in input_vector)
      { 
        vector_std <- vector_std + (element - vector_mean)^2 
        } 
    vector_std <- vector_std / (length(input_vector)-1) 
    vector_std <- sqrt(vector_std) 
    vector_std_hazir_fonksiyon <- sd(input_vector)
  
    #Verideki minimum ve maksimum değerler hesaplanmıştır. Hesaplamayı yapabilmek için hem hazır fonksiyondan yararlanılmış hem de alogoritma tasarımı yapılmıştır.
  
    vector_max <- sort(input_vector)[length(input_vector)] 
    vector_min <- sort(input_vector)[1] 
    vector_max_hazir_fonksiyon <- max(input_vector) 
    vector_min_hazir_fonksiyon <- min(input_vector)
  
    #Istenen iştatistiksel veriler liste haline getirlmiştir. 
    sonuclar <- list(ortalama = vector_mean, ortalama_hazir_fonksiyon = vector_mean_hazir_fonksiyon, medyan = vector_median, medyan_hazir_fonksiyon = vector_median_hazir_fonksiyon, standart_sapma = vector_std, standart_sapma_hazir_fonksiyon = vector_std_hazir_fonksiyon, maksimum = vector_max, maksimum_hazir_fonksiyon = vector_max_hazir_fonksiyon, minimum = vector_min, minimum_hazir_fonksiyon = vector_min_hazir_fonksiyon) 
  
  return(sonuclar) 
  }

#For döngüsü oluşturularak hazırlanan fonsiyon ile mtcars veriseti incelenmiştir.
for (i in 1:ncol(dataset))
  { 
  print(names(dataset)[i])  
  print(custom_summary(dataset[[i]])) 
}

#Apply fonksiyonu kullanılarak hazırlanan fonsiyon ile mtcars veriseti incelenmiştir.
inceleme <- apply(dataset, 2, custom_summary)
print (inceleme)
```

## (c)

```{r}
#na_example dataseti incelenmiştir.
library(dslabs) 
data(na_example) 
str(na_example) 
print(na_example)

#na_example dataseti içerisindeki NA sayısı bulunmuştur.
sum(is.na(na_example)) 

#na_example dataseti içerisindeki NA değerleri 665 değeri ile değiştirilmiştir.
no_nas <- ifelse(is.na(na_example), 665, na_example) 
print(no_nas)

#Değiştirilen verideki NA değeri sayısı bulunmuştur.
sum(is.na(no_nas))

#Değiştirilen verideki 665 değeri sayısı bulunmuştur.
no_665 <- sum(no_nas==665) 
print(no_665)
```
